【裁判字號】    97,訴,3226
【裁判日期】    981209
【裁判案由】    房屋稅
【裁判全文】
臺北高等行政法院判決
                                      97年度訴字第3226號
                                    98年11月25日辯論終結
原      告  甲○○
被      告  臺北縣政府稅捐稽徵處
代  表  人  乙○○(代理處長).
訴訟代理人  丁○○
            戊○○
            己○○
上列當事人間房屋稅事件，原告不服台北縣政府中華民國97年10
月28日北府訴決字第0970427812號（案號：第00000000號）訴願
決定，提起行政訴訟，本院判決如下：
    主  文
訴願決定及原處分撤銷。
被告就原告為納稅義務人、稅籍編號00000000000 號、房屋坐落
台北縣樹林市○○街40號之房屋稅籍紀錄表所載使用面積及核定
現值，應作成使用面積更正為430 平方公尺、核定現值更正為新
台幣陸拾伍萬貳仟參佰元之處分。
訴訟費用由被告負擔。
    事  實  及  理  由
一、程序事項：本件原告起訴時，被告之代表人為黃毓彥，嗣於
    訴訟中變更為乙○○，茲據新任代表人具狀聲明承受訴訟，
    經核無不合，應予准許。
二、事實概要：
    (一)原告以坐落重測前台北縣樹林市○○○段120 之5 地號(
      重測後地號：台北縣樹林市○○段151 地號) 土地上，門
      牌號碼台北縣樹林市○○街40號之無建築執照之鐵皮造一
      層房屋一棟( 下稱系爭房屋) ，為其本人於92年2 月10日
      興建完成為由，於92年3 月17日主張依房屋稅條例第7 條
      規定，向被告申請設立房屋稅籍( 稅籍編號為0000000000
      0 號) ，經被告查勘結果，以92年4 月2 日北稅財字第09
      20027204號函( 下稱房屋現值核定函) 通知原告，核定系
      爭房屋之使用別為營業用、面積為1060平方公尺及房屋現
      值為新台幣( 下同)1,578,400元，而自92年2 月10日系爭
      房屋建築完成時起，按營業用稅率向原告課徵系爭房屋之
      房屋稅在案。
    (二)嗣原告於97年1月10日與東林製木廠股份有限公司(下稱東
      林公司) 共同具名提出申請書，主張被告核定系爭房屋之
      面積錯誤，誤將同門牌號碼而坐落東林公司所有重測前同
      段121 、122 、122-2 地號( 重測後分別為台北縣樹林市
      ○○段152 、153 、154 地號) 土地上之鐵皮房屋部分，
      併計入其申報之系爭房屋範圍，申請被告更正。經被告審
      核結果，以97年2 月25日北稅房字第0970019391號函( 即
      原處分) 函覆原告略以：「…旨揭房屋於92年3 月由台端
      向本處申報新建房屋，經本處派員實地測量面積，以92年
      4 月2 日北稅財字第0920027204號函通知台端核定結果，
      並請台端對旨揭房屋之評價或使用別如有異議，『請於收
      到本函之日起30日內檢同證件申請重行核定。惟其間已逾
      30日台端並無表示異議』。」而否准原告之申請，原告不
      服，提起訴願經決定駁回後，遂提起本件行政訴訟。
三、本件原告主張：
    (一)依被告當時實地勘查製作之房屋平面圖所示，其中A0部分
      並非坐落原告所有樹林市○○段151 地號土地上，而係坐
      落東林公司所有同段152 、153 、154 地號土地上，業經
      原告及被告會同地政機關派員實地會勘屬實；且東林公司
      亦出具聲明書，表明該部分房屋為該公司出資興建，其代
      表人丙○○於98年6 月18日出席準備程序，亦為相同之證
      詞。又東林公司將Ａ部分租予祥業針織廠股份有限公司(
      下稱祥業公司) ，亦有房屋租賃契約書、統一發票、營業
      稅申報書及祥業公司98年3 月27日證明書暨其附圖可證，
      均足證系爭Ａ部分房屋非原告所有。
    (二)次查，原告自始不知被告曾發函請東林公司申報房屋現值
      ，被告顯係將不相關之二事混為一談；況經詢據東林公司
      亦稱未曾接到前開函；且原告從未主張Ａ部分為原告所有
      ，被告迄未舉證原告究係何時、以何方式主張Ａ部分為原
      告所有。又被告因未收到被告以平信寄發之核定函，致不
      知及時申請救濟，且被告於房屋稅繳款書上亦未記載房屋
      面積，原告在不知情下，以為被告係按原告92年3 月17日
      申報面積90坪核定房屋稅，歷年來均按繳款書上記載之稅
      額繳納房屋稅，被告未反省其反行政程序法第68條第3 項
      但書及第96條規定，竟反指原告對上開核定函之核定無異
      議，執為否准更正房屋面積之理由，令人難服。
    (三)被告雖以東林公司之財產目錄未列載A0部分，認原告主張
      該部分為東林公司所有，不足採信一節。惟東林公司如何
      申報其財產，與原告無涉，要難以該公司財產目錄未列載
      ，即推測A0部分係原告所有。再者，財政部台灣省北區國
      稅局台北縣分局人員於97年1 月29日現場會勘實際測量原
      告所有房屋面積為266.68平方公尺，並重行核定租賃所得
      後，已退還原告溢繳92至94年度綜合所得稅。縱上，被告
      誤將東林公司所有房屋（即A0部分）一併計入原告之房屋
      面積，應依房屋稅條例第10條第2 項規定，重行核計房屋
      面積及現值。故聲明請求：1.訴願決定及原處分撤銷。2.
      被告應准予就原告所有系爭房屋92年申報設立房屋稅籍之
      房屋課稅面積由原核定1060平方公尺更正為430 平方公尺
      ，核定現值由1,578,400 元更正為652,300 元。
四、被告則以：
    (一)查被告於92年清查發現系爭房屋未辦妥房屋稅籍登記，乃
      於92年2 月27日發函輔導訴外人東林公司於10日內申報房
      屋現值，嗣原告於92年3 月17日向被告主張其為系爭房屋
      之所有人並申請設立房屋稅籍，申報新建房屋之明細為鐵
      厝，面積約90坪，92年2 月10日建築完成，使用情形為倉
      庫，經被告勘查現場後，核定系爭房屋全部面積1060平方
      公尺，自92年2 月10日建築完成時起按營業用稅率課徵房
      屋稅，並於核定後依原告房屋現值申報書所載以系爭建物
      為公文投遞地址，業以前開核定函通知原告，對系爭房屋
      之評價或使用別如有異議，請於收到本通知函之日起30日
      內檢同證明文件申請重行核定，惟原告並未表示異議，並
      逐年如期繳納房屋稅確定在案，合先敘明。
    (二)再查，本件係屬無申請建築許可之房屋，被告於收到房屋
      新、增、改建現值及使用情形申報書時，應依房屋所有人
      檢附之承諾書憑以設籍，又本案未領使用執照（或建造執
      照），依「簡化評定房屋標準價格及房屋現值作業之參考
      」第4 點規定：「稽徵機關適用『房屋標準單價表』核計
      房屋現值時，房屋之構造、用途、總層數及面積等，應依
      建築管理機關核發之使用執照（未領使用執照者依建造執
      照）所載之資料為準，但未領使用執照（或建造執照）之
      房屋，以現場勘定調查之資料為準。」是本件核計房屋現
      值時，係以現場勘查認定之資料為準，原核定並無違誤。
    (三)末查，訴外人東林公司所有之房屋( 稅籍：00000000000)
      係坐落在該公司所有重測前樹林市○○○段121 、122 、
      123 地號土地上與系爭房屋核屬2 屋，此有被告房屋稅籍
      紀錄表附卷可證。至原告主張北區國稅局台北縣分局人員
      97年1 月29日現場會勘系爭房屋實際測量面積為266.28平
      方公尺一節，按房屋稅條例第7 條規定，系爭房屋有變更
      使用情形時，原告應於改建完成可供使用之日起30日內檢
      附有關資料向被告申報房屋稅籍有關事項及使用情形，經
      被告查核屬實後，始准自申報日起變更系爭房屋按營業用
      核課之面積，無追溯認定之餘地。況被告函調東林公司財
      產目錄，經查東林公司92至96年財產目錄中並未列有系爭
      建物，是原告主張左側房屋為東林公司所有，顯不足採等
      語，資為抗辯。並聲明請求判決駁回原告之訴。
五、經查：
    (一)按「房屋稅，以附著於土地之各種房屋，及有關增加該房
      屋使用價值之建築物，為課徵對象。」「房屋稅向房屋所
      有人徵收之。」「納稅義務人應於房屋建造完成之日起三
      十日內檢附有關文件，向當地主管稽徵機關申報房屋稅籍
      關事項及使用情形；其有增建、改建、變更使用或移轉、
      承典時，亦同。」「主管稽徵機關應依據不動產評價委員
      會評定之標準，核計房屋現值。依前項規定核計之房屋現
      值，主管稽徵機關應通知納稅義務人。納稅義務人如有異
      議，得於接到通知書之日起三十日內，檢附證件，申請重
      行核計。」房屋稅條例第3條、第4條第1項前段、第7條及
      第10條第1項、第2項分別定有明文。
    (二)查原告主張其於92年2 月10日因新建完成未申請建築執照
      之系爭房屋，於92年3 月17日向被告申請設立房屋稅籍，
      僅申報房屋面積約90坪，然未收到被告所為系爭房屋現值
      核定函，致不知被告核定系爭房屋之面積高達1060平方公
      尺，而無從異議及申請重行核計；且被告每年寄發之房屋
      稅繳款書亦僅列載房屋課稅現值，並未表明其據以計算房
      屋現值所核計系爭房屋之面積若干，其亦無法得悉被告核
      定系爭房屋面積有誤而申請更正等情，有原告申報系爭房
      屋之新建暨房屋現值申報書、承諾書、被告勘製作之房屋
      平面圖、系爭房屋稅籍紀錄表、系爭房屋現值核定函附原
      處分卷第3 、4 、7- 9、21頁暨被告寄發系爭房屋97年度
      房屋稅繳款書附本院卷第38頁可稽；即被告亦自承係以平
      信方式寄發上開房屋現值核定函，無法提出送達證書證明
      原告已收到該核定通知函，及每年寄發之房屋稅繳款書確
      未載列房屋課稅面積等語在卷( 見本院卷第93、215 頁)
      ，則被告既無證據證明上開房屋現值核定函已合法送達原
      告；或原告早已知悉該核定函之內容而未有異議，率以原
      告逾期未於接到上開核定函之日起30日內申請重行核計，
      自程序上駁回原告之申請，即有違誤。又原告係依房屋稅
      條例第10條第2 項規定提起本件課予義務訴訟，故本件厥
      應進一步審究者，係原告以被告核定系爭房屋之使用面積
      錯誤，請求重行核計更正其使用面積及核定現值，是否有
      據？
    (三)而查，原告主張依被告於92年間會勘製作之房屋平面圖所
      示( 見原處分卷第7 頁) ，被告於現場雖查得在東林公司
      已申請設立房屋稅籍( 編號：00000000000)、房屋坐落門
      牌號碼台北縣樹林市○○街40號之廠房( 下稱東林公司已
      設籍廠房) 旁，有新建未辦理房屋稅籍登記之Ａ、Ｂ、Ｃ
      三部分建物，然僅其中位於東林公司已設籍廠房右側之Ｂ
      、Ｃ部分、面積合計430 平方公尺，係其出資興建並向被
      告申報設籍之系爭房屋所在及面積；另位於東林公司已設
      籍廠房左側之Ａ部分建物、面積630 平方公尺，係東林公
      司出資興建，且該Ａ部分建物坐落之基地亦為東林公司所
      有，並由東林公司將該建物出租予訴外人祥業公司使用而
      收取租金等情，已提出地籍圖謄本、土地所有權狀、台北
      縣地籍圖重測土地標示變更結果通知書、房屋稅籍證明書
      、現場照片、東林公司出具之聲明書、該公司開立予祥業
      公司之發票、營業稅申報書及租賃契約為憑( 見本院卷第
      29- 82、102-110 頁) ，並經本院傳訊證人即東林公司負
      責人即原告之兄丙○○證稱：「房屋平面圖的Ｂ、Ｃ部分
      所在土地，其中Ｂ部分的土地是屬於原告所有，其中Ｃ部
      分有部分土地是屬於東林公司所有，因為原告他的土地只
      有長條型不方便出入，所以我就將Ｃ部分的土地也提供給
      他蓋成如Ｂ、Ｃ所示的房屋，至於Ａ部分的房屋坐落的土
      地是屬於東林公司所有，該部份房屋也是東林公司自己出
      資興建的，Ｂ、Ｃ部分的房屋是原告自己出資興建，東林
      公司所蓋的Ａ房屋與東林公司原來已經設籍課稅的房屋，
      還有原告自己興建Ｂ、Ｃ部分房屋分屬三棟不同的建築，
      內部並沒有相通的通路，但是使用同一個門牌號碼。」等
      語明確在卷( 見本院卷第162 頁) ；而證人丙○○與原告
      雖為同胞兄弟，惟上開Ａ部分建物所有權之歸屬，事涉原
      告或東林公司負有繳納該建物房屋稅之義務，證人丙○○
      既為東林公司之負責人，衡情應不會為迴護原告而故意為
      不利於東林公司之虛偽陳述，其證言之真實性應堪採信；
      且經本院依原告聲請囑託台北縣樹林地政事務所派員會同
      兩造至現場勘測結果，上開房屋平面圖所示Ａ部分之建物
      確坐落東林公司所有重測後樹林市○○段152 、153 、15
      4 地號( 即重測後同市○○○段121 、122 、122-2 地號
      ) 土地上，亦有該地政事務所檢送之複丈成果圖及原告提
      示上開土地登記簿謄本在卷可佐( 見本院卷第207 、225-
      228 頁) ，故依上開證據，已足認上開Ａ部分建物係屬東
      林公司所有無疑。至東林公司在租稅申報上是否將該建物
      列報為公司固定資產，與上開建物是否為該公司所有，並
      無必然之關連，被告執詞依其調得東林公司之財產目錄並
      未有該Ａ部分建物之紀錄，辯稱無法證明該建物為東林公
      司所有云云，並無足採。
六、綜上所述，上開Ａ部分建物既為東林公司出資興建，並非原
    告所有，被告將該Ａ部分建物面積630 平方公尺及其核定現
    值926,100 元，併計列入原告所有系爭房屋之面積及現值，
    於房屋稅籍紀錄表核定使用面積為1060平方公尺〔計算式：
    630(Ａ部分) ＋210 ( Ｂ部分) ＋220(Ｃ部分)〕 及核定現
    值為1,578,400 元〔計算式：926,100(Ａ部分) ＋308,700(
    Ｂ部分) ＋343,600 元( Ｃ部分) 〕( 見原處分卷第8 頁)
    ，據以課徵原告之房屋稅，於法即有違誤，原告依房屋稅條
    例第10條第2 項規定，申請被告重行核計系爭房屋之使用面
    積應更正為430 平方公尺、核定現值應更正為652,300 元，
    洵屬有據，被告以其逾期申請而駁回其申請，自屬違法，訴
    願決定未予糾正，亦有未洽，原告請求判決如主文所示，為
    有理由，應予准許。
七、據上論結，本件原告之訴為有理由，依行政訴訟法第98條第
    1 項前段，判決如主文。
中    華    民    國    98    年    12    月    9     日
                    臺北高等行政法院第二庭
                              審判長法  官  徐瑞晃
                                    法  官  蔡紹良
                                    法  官  蕭惠芳
上為正本係照原本作成。
如不服本判決，應於送達後20日內，向本院提出上訴狀並表明上
訴理由，如於本判決宣示後送達前提起上訴者，應於判決送達後
20日內補提上訴理由書（須按他造人數附繕本）。
中    華    民    國    98    年    12    月    9     日
                                    書記官  李淑貞


司法院資訊處製作；財團法人民間司法改革基金會備份。
